臺灣士林地方法院民事判決　　　　　　　 99年度訴字第644號
原　　　告　王智明
訴訟代理人　王雅慧律師
被　　　告　王嘉奎
訴訟代理人　連淑惠
上列當事人間返還贈與物等事件，本院於民國100 年3 月24日言
詞辯論終結，判決如下：
    主      文
原告之訴駁回。
訴訟費用由原告負擔。
    事實及理由
一、按訴狀送達被告後，原告不得將原訴變更或追加他訴，但被
    告同意、請求之基礎事實同一者，不在此限；被告於訴之變
    更或追加無異議，而為本案之言詞辯論者，視為同意變更或
    追加，民事訴訟法第225 條第1 項第1 款、第2 款及第2 項
    分別定有明文。本件原告起訴原係依據民法第416 條第1 項
    、第419 條第2 項規定請求返還贈與物。嗣則改行主張依據
    借名登記法律關係，於終止委任關係後請求被告移轉房地所
    有權及交付，並陳明撤銷贈與部分不再主張等語（本院卷第
    112 頁背面）。核其所為，應屬訴之變更，且所依據之事實
    同一，被告對於原告所為變更，亦無異議而為本案言詞辯論
    ，揆之首揭規定，應認於法尚無不合，應予准許。
二、原告起訴主張：被告係原告之子，兩造前均居住在臺北市○
    ○路21號（下稱甲房屋）。嗣因臺北市政府徵收甲房屋坐落
    基地，徵收補償款由原告領取，原告遂於民國78年3 月3 日
    以被告名義購買臺北市○○區○○段5 小段280 、281 、32
    8 地號土地所有權應有部分各83/10000，及其上門牌號碼臺
    北市○○街86巷2 號3 樓房屋所有權全部（合稱系爭房地）
    ，而借名登記為被告所有。系爭房地買賣價金為新臺幣（下
    同）225 萬元，簽約當日原告以甲房地被徵收之補償款支付
    頭期款30萬元，同月10日再支付現金75萬元，餘款120 萬元
    之房屋貸款亦已經原告已清償完畢。詎被告同年退伍後多失
    業在家，並無能力支付系爭房地房屋貸款，且被告未盡扶養
    義務，時常對原告惡言相向，毆打原告伸手要生活費。98年
    10月19日被告基於傷害之犯意，於系爭房屋毆打原告，致原
    告受有多處瘀傷。另被告之配偶連淑惠以木頭椅打傷原告時
    ，被告亦未加以阻止。而原告今已86歲，目前已無工作且無
    工作能力，被告又未盡扶養義務。為此，依借名登記法律關
    係，主張終止借名登記之委任關係後，請求被告移轉系爭房
    地所有權並交付云云，而聲明：被告應將系爭房地所有權移
    轉登記並交付予原告。
三、被告則以：兩造家人原住之甲房屋坐落基地徵收補償款係由
    母親王黃玉花領取，系爭房地乃由被告自己出資購買，所需
    買賣價金之頭期款係向胞姊王沛緹借款40萬元，其餘貸款則
    由被告將款項交由原告代為繳納，當時兩造同居一室，彼此
    信任，亦不會要求原告提出收據，故系爭房地非原告出資購
    買登記在被告名下，原告不得請求移轉登記及交付等語，資
    為抗辯，並聲明：原告之訴駁回。
四、經查：
  (一)如下事實為兩造所不爭執：
  1.兩造為父子關係，原住在於64年8 月5 日以買賣為原因，移
    轉登記為原告原配偶即被告之母王黃玉花名下之甲房屋。嗣
    甲房屋於因道路拓寬工程，基地經臺北市政府於77年11月23
    日予以徵收，並通知原告依協議自行拆除房屋，迄於79年1
    月8日辦理變更登記。
  2.系爭房地原為第三人吳建忠所有，於78年3 月3 日以吳建忠
    及被告為買賣雙方之名義，簽立不動產買賣契約書，約定由
    吳建忠將該房地以225 萬元之價格出售予被告，價金給付之
    方法，分為於訂約時給付定金30萬元，於78年3 月10日給付
    75萬元，餘款以向臺北富邦商業銀行股份有限公司貸款所得
    給付，並以該房地為臺北富邦商業銀行股份有限公司設定最
    高限額142萬元之第一順位抵押權。
  3.原告持有系爭房地房屋稅繳款書、地價稅繳款書，及由其自
    94年至97年間按月存款2,394 元至2,600 元不等至被告帳戶
    之存款存入存根。
  4.被告為57年出生，其於78年3 月3 日之前，有投保勞工保險
    之就業紀錄，係自76年7 月13日至同年8 月10日載余氏電子
    工業股份有限公司任職，投保薪資為6,900 元，自77年9 月
    5 日至同年月29日在南新食品股份有限公司任職，投保薪資
    為8,400 元。
  (二)上開事實，且有土地登記簿（本院卷第52頁以下）、臺北市
    政府工務局養護工程處函（本院卷第66頁）、土地暨建築改
    良物買賣所有權移轉契約書（本院卷第69頁以下）、土地所
    有權狀（本院內湖簡易庭10號卷第7 頁以下，該案卷下稱10
    號卷）、存款存入存根（10號卷第13頁以下）、不動產買賣
    契約書（本院卷第37頁以下）、房屋稅繳款書（本院卷第41
    頁以下）、地價稅繳款書（本院卷第41頁下）、勞保局電子
    閘門查詢作業報表（本院卷第46頁以下）等，附卷可稽，均
    堪認為真實。
五、茲原告主張依據借名登記之法律關係，訴請被告移轉系爭房
    地所有權及交付房屋，被告則以前開情詞置辯。本院判斷如
    下：
  (一)按稱「借名登記」者，謂當事人約定一方將自己之財產以他
    方名義登記，而仍由自己管理、使用、處分，他方允就該財
    產為出名登記之契約，其成立側重於借名者與出名者間之信
    任關係，在性質上應與委任契約同視，倘其內容不違反強制
    、禁止規定或公序良俗者，固應賦予無名契約之法律上效力
    ，並類推適用民法委任之相關規定（最高法院98年度台上字
    第990 號判決要旨可資參照）。而「受任人因處理委任事務
    ，所收取之金錢、物品及孳息，應交付於委任人。受任人以
    自己之名義，為委任人取得之權利，應移轉於委任人。」；
    「當事人之任何一方，得隨時終止委任契約。」，民法第54
    1 條、第549 條第1 項固亦有明文。然按當事人主張有利於
    己之事實者，就其事實有舉證之責任，為民事訴訟法第277
    條前段所明定。考之依社會常情，父母購屋而指定登記為子
    女名義，或以子女本人名義購屋而由父母出資給付價金等情
    況繁見，父母子女間之真意，有出於房地之借名、信託、遺
    產預為分配、贈與或其他法律關係等各種原因，亦有單純贈
    與金錢之可能，非可謂必出於房地之不動產登記借名關係，
    是如訴訟當事人間，就此房地之登記原因關係有所爭執時，
    主張權利存在之一方，應負舉證責任，並由法院綜合事實之
    情狀加以判斷。
  (二)原告主張系爭房地為其出資購買一節，固為被告所否認，然
    原告已經提出由其執有中之土地所有權狀、不動產買賣契約
    書、房屋稅繳款書、地價稅繳款書、存款存入存根、徵收拆
    遷通知函、臺北市稅捐稽徵處南港分處函（本院卷第68頁）
    等為證。核以甲房地雖係登記在王黃玉花名下，然原告與王
    黃玉花係於53年2 月8 日結婚，至78年2 月24日離婚，有戶
    籍資料可稽，甲房地登記為王黃玉花所有之時間，係在渠等
    婚姻關係存續中，依據甲房地取得當時民法第1017條第2 項
    規定，所有權應歸原告所有，且觀之前述拆遷補償通知、臺
    北市稅捐稽徵處南港分處函件，亦均係以原告為受通知人，
    徵收補償款之受領人應為原告，被告到庭應詢亦稱：甲房地
    是爸爸的等語（本院卷第87頁），而原告於退休後每月尚得
    領取月退俸，亦為被告所不爭，顯示原告原有固定收入，並
    因其所有之甲房地遭徵收及拆遷補償而領得相當金額之款項
    ，於購買系爭房地期間應有相當資力，且觀之原告執有系爭
    房地之房屋稅、地價稅繳款書，又持有持續存款至被告帳戶
    供繳納房地抵押貸款之款項。而證人即購買系爭房地當時代
    辦代書蘇明宏亦到庭稱：105 萬元是自備款，我不敢說是原
    告出的，但每次付款都是原告出面等語（本院卷第117 頁）
    ，已堪認原告主張系爭房地買賣價金為其支付，應屬非虛。
  (三)被告雖抗辯系爭房地為其自己出資購買，自備款係向胞姐借
    款40萬元，餘60餘萬元是自己存款，各期貸款係由其將錢交
    付原告代為繳款云云，並舉證人即原告之女、被告胞姐王沛
    緹為證，而證人王沛緹到庭固據證稱：買房子搬進去時被告
    在上班，薪水一部分交給原告，一部分自用，房子頭期及總
    價多少沒有印象，我只記得被告有向我借錢，就是在他買房
    子的時候，因為我父親說被告沒錢，我想說是自己的弟弟就
    借40萬元給他周轉，後來被告分期付款還給我，我印象中我
    父親沒有出錢，貸款由被告把錢交給原告，何人去繳我不清
    楚，原告當時雖有說要買房子給被告，但全部的過程是被告
    有工作，他說要自己買，出錢買的是被告等語（本院卷第28
    頁背面以下）。但被告就購買系爭房地各期款與貸款數額均
    非詳悉，以見其所陳自己出資購買一節，為屬可疑。而參照
    前載被告於系爭房地購置前之就職情形，僅先後在二處就職
    均不足1 個月，每月薪資不高，且當時被告年僅21歲，並自
    己陳稱：購買系爭房地後去服役等語（本院卷第87頁背面）
    ，則其於服役完畢前，亦應無可資繳納房屋貸款分期給付之
    資力，而被告所陳係以打工賺取之薪資儲蓄支應買賣價金云
    云，亦無任何證據可資佐參，實難認於78年3 月間，有支付
    除證人王沛提所稱貸與40萬元以外之65萬元購買系爭房地自
    備款之能力。再參照證人王沛緹證述並稱：其實原告在外面
    交女朋友，他想盡辦法要趕走被告，我很擔心原告在外被騙
    ，想把房子賣掉，以他的年紀沒有辦法來法院提告，不知道
    是誰指使他，甲房地是媽媽的，徵收補償金不知是由何人領
    取，當時我爸媽在辦離婚，他們私下有協議前要給媽媽，但
    是給多少錢我不清楚等語（本院卷第29頁、第86頁背面），
    可知證人王沛緹對於甲房地徵收及補償款之去向並不知悉，
    非無因恐原告遭訛詐變賣財產，為助被告保全房產為前開證
    述之可能，已難專憑其前述證述內容而為有利於被告認定之
    依據。況被告雖迭稱：貸款分期繳款係由其交付金錢予原告
    云云，惟此不僅無任何證據可以佐證，且系爭房地抵押貸款
    分期清償扣繳帳戶為被告所有，豈有輾轉由被告將現金交付
    原告，再由原告以自己名義存入被告帳戶充為清償扣款而迂
    迴行之之必要，凡此均顯被告所陳系爭房地為其自行出資購
    買一節，為非可採。
  (四)系爭房地雖係由原告支付買賣價金及繳還抵押借款，惟其登
    記在被告名下，非必係出於借名登記之法律關係，此觀之原
    告起訴伊始，乃主張係贈與，而全未提及有借名登記之事，
    益為顯然。而原告所提出主張由代書蘇明宏代筆之字據（本
    院卷第36頁），雖記載：「臺北市○○路86巷2 號3 樓房屋
    待本人王智明死亡後才由兒子王嘉奎接管。」等語，而證人
    蘇明宏於100 年2 月22日言詞辯論期日雖曾到庭證稱：內容
    筆跡與我的相似好像是我寫的，最少簽名是我的筆跡，但日
    期不是我寫的，我很肯定從買賣後到訴訟之間，我沒有見過
    兩造等語（本院卷第110 頁背面以下）。但於退庭後，復具
    狀請求到庭證述，而於100 年3 月24日言詞辯論期日到庭證
    稱：我印象中78年3 月3 日簽約時沒有該字據，這個文件應
    該是最近一、兩年，原告來我公司找我，他說與被告相處有
    摩擦，他希望他兒子同意他永遠住在裡面，希望我寫一張給
    他兒子簽名，我有跟他說，這樣寫沒有用，要被告簽名才生
    效，原告說沒關係，所以我當初沒有幫他寫日期等語（本院
    卷第128 頁背面），堪認此字據為原告近期方前往要求蘇明
    宏代筆，非系爭房地購入之初即書立，亦未經被告簽章，而
    僅有原告自行簽名，難以據此推認原告自始購置系爭房地登
    記為被告所有之真意與當事人間法律關係何。另以社會常見
    之經驗而論，購買不動產而借名登記通常係出於節稅、避稅
    、避免強制執行或規避辦理登記取得所有權之限制等考量而
    為。而原告於系爭房地購置前，即已退休，系爭房地辦理登
    記為原告所有，於法令上亦無不能申辦之事由，並無證據顯
    示原告於同時期有高額收入，而有規劃賦稅負擔之必要，或
    有欠債恐遭執行之危險，實難徒以其支付系爭房地買賣價金
    一節，遽認兩造間有借名登記法律關係存在。況系爭房地買
    賣契約係以被告名義訂立，而非以原告名義訂立後指定登記
    為被告名義，則原告支付房地買賣價金，究係出於對被告之
    金錢借貸、贈與，抑或以出資取得系爭房地所有權之意思，
    而為借名登記、信託、贈與系爭房地所有權予被告，尤屬不
    明，原告經本院闡明其舉證責任後，仍未能提出確實之證據
    ，證明兩造間有借名登記之意思表示合致。參核前述證人蘇
    明宏證述，可知原告期間乃嘗試以前述字據謀求被告書面同
    意其永久居住，則果系爭房地為原告購置而雙方合意借名，
    原告本有使用管領權，何需再事圖取被告同意，益顯原告主
    張系爭房地為其借名登記予被告，難予遽採。是其主張依據
    借名登記之法律關係，於終止借名登記之委任關係後，請求
    移轉系爭房地所有權並交付，洵不能認為於法有據。
六、從而，原告主張依據借名登記之法律關係，訴請被告移轉系
    爭房地所有權及交付，為無理由，應予駁回。至兩造其餘攻
    擊防禦方法，經本院悉予審酌後，認均無礙於本件之判斷，
    於茲不贅。
七、據上論結，原告之訴為無理由，依民事訴訟法第78條判決如
    主文。
中    華    民    國  100     年    4     月    12    日
                  民事第二庭  法  官  蕭錫証
以上正本證明與原本無異。
如對本判決上訴，應於判決送達後20日內向本院提出上訴狀，若
委任律師提起上訴者，應一併繳納上訴審裁判費，否則本院得不
命補正逕行駁回上訴。
中    華    民    國  100     年    4     月    12    日
                              書記官  何婉菁